【裁判字號】    88,訴,1918
【裁判日期】    891023
【裁判案由】    麻藥管理條例
【裁判全文】
臺灣板橋地方法院刑事判決                        八十八年度訴字第一九一八號
    公  訴  人  臺灣板橋地方法院檢察署檢察官
    被      告  戊○○
    指定辯護人  甲○
右列被告因違反麻醉藥品管理條例案件，經檢察官提起公訴（八十八年度偵字第二一
四一○、二一四二七號)，甲○判決如左：
    主  文
戊○○無罪。
    理  由
一、公訴意旨以戊○○基於意圖營利之概括之犯意，先於民國八十六年九月一日，在
    臺北縣中和市○○路四三號「中和賓館」三○一室，以每小包新臺幣（下同）五
    千元之價格，販賣第二級毒品安非他命予乙○○；又於同年月十日某時許，在同
    縣市○○路、民有街口，以每包三千元之價格販賣第二級毒品安非他命一包予乙○○，嗣於同年月十一日下午二時許，在前述之賓館三○五室為警查獲乙○○，
    而循線在三○三室查獲戊○○，並扣得其分裝袋十五個。戊○○以同前之概括犯
    意，連續自八十六年九月間起至八十七年二月間止，在臺北縣中和市某一不詳之
    電玩店、同市○○街二十號丙○○住處等地，以每包三千元至五千元不等之價格
    ，販賣第二級毒品安非他命各一小包予丙○○五次，嗣於八十七年二月十三日凌
    晨二時二十分許，在臺北縣中和市○○路八十九號前為警查獲，並扣得其所有之
    安非他命二小包（淨重一‧二公克），因認戊○○涉犯麻醉藥品管理條例第十三
    條之一第二項第一款之販賣安非他命罪嫌云云。
二、按犯罪事實應依證據認定之，無證據不得推定其犯罪事實。又不能證明被告犯罪
    者，應諭知無罪之判決，刑事訴訟法第一百五十四條、第三百零一條第一項分別
    定有明文。刑事上所謂之證據，係指足以認定被告確有犯罪行為之積極證據而言
    ，且該項證據須合於被告犯罪事實之認定，始得採為斷罪資料，是若積極證據不
    足為不利於被告事實之認定時，基於罪證有疑，利於被告之法則，即應為有利於
    被告之認定，更不必有何有利之證據（最高法院二十九年上字第三一○五號、三
    十年上字第八一六號判例意旨參照）。又事實之認定，應憑證據，如未能發現相
    當證據，或證據不足以證明，自難以推測或擬制之方法，以為裁判基礎（同上法
    院四十年臺上字第八六號判例意旨參照），且為刑事訴訟法上證明之資料，無論
    其為直接、間接證據，均須達於通常一般之人均不致於有所懷疑，而得確信其為
    真實之程度，始得據為有罪之認定，若其關於被告是否犯罪之證明未能達此程度
    ，而有合理性懷疑之存在，致法院無從形成有罪之確信，根據「罪證有疑，利於
    被告」之證據法則，即不得遽為不利於被告之認定（參照同上法院七十六年臺上
    字第四九八六號判例意旨）；再者，證人之指訴是否與事實相符，仍應調查其他
    證據以資審認，換言之，即必須藉由補強證據之存在，以增強或擔保證人陳述之
    證明力，該證人之證述，始適合作為認定犯罪事實之基礎（同上法院五十二年臺
    上字第一三○○號判例意旨參照）。又被告之自白不得作為有罪判決之唯一證據
    ，仍應調查其他必要之證據，以查其是否與事實相符，刑事訴訟法第一百五十六
    條第二項亦著明文，合先敘明。
三、本件公訴人認被告戊○○涉有前揭犯行，無非以被告於八十六年九月一日為警查
    獲後，在警訊、檢察官初訊時坦承為乙○○調貨及自乙○○處收受調貨費用，並
    與證人乙○○於警偵訊中所述相符，被告販賣予丙○○之情，亦經丙○○於警偵
    訊中指述在卷，且丙○○於偵查中並自承為被告調貨，丙○○之指證被告販賣顯
    非誣攀之詞，所辯不足採，且有扣案之分裝袋十五個、安非他命二包（淨重一‧
    二公克）等為其論據。訊之被告戊○○堅詞否認有何上揭公訴人所指之犯行，辯
    稱：本件前經判決，本件應免訴；伊沒有賣安非他命予乙○○、丙○○等云云。
    經查：
    (一)、就被告所辯程序部分，說明於後：查被告前案（案號：甲○八十六年度訴字
        第一八一三號），經甲○判決被告無罪，原移送併案（臺灣板橋地方法院檢
        察署＜下稱丁○＞八十六年度偵字第一九一四六號，臺灣臺北地方法院檢察
        署＜下稱北檢＞八十六年度偵字第一六八五三號）審理部分，均退由各該管
        檢察官另為處理，嗣檢察官不服原判決，上訴於臺灣高等法院，檢察官復將
        原退回併案部分（該署另行分八十七年度偵字第二二一三號案）移送臺灣高
        等法院併案審理，臺灣高等法院就此駁回上訴，亦將移送部分退回檢察官；
        丁○其後又併由原北檢前經併甲○八十六年度訴字第一八一三號判決無罪案
        件，退回北檢之案件（即北檢八十六年度偵字第一六八五三號，其後分八十
        七年度偵字第二三○三號。丁○八十七年度偵字第三八六九號亦併由北院審
        理），北檢檢察官，向臺灣臺北地方法院起訴，嗣經該院對被告為免訴判決
        （該院八十七年度訴字第一五七三號），丁○併案部分退回。北檢檢察官不
        服該免訴判決，向臺灣高等法院提起上訴，經駁回上訴，均退丁○簽分另案
        （八十八年度偵字第二一四一○『丁○八十七年度偵字第三八六九號』、二
        一四二七號『丁○八十七年度偵字第一八八○○號』，即本件起訴案號）後
        起訴之案件，此有臺灣高等法院八十八年度上訴字第一一四一號判決與臺灣
        臺北地方法院八十七年度訴字第一五三七號、甲○八十六年度訴字第一八一
        三號判決、臺灣高等法院八十七年度上易字第三十號判決可參，所稱已經判
        決者，顯係誤會。據上程序觀之，實乃刑事訴訟上，對所謂裁判上一罪（含
        連續犯等）所造成併案審理之不妥適現象，於司法機關暨當事人而言，均有
        所不妥，容易使當事人受到程序上之多重折磨，亦係造成案件膨脹之潛在性
        問題（司法資源之浪費），對於司法檢察機關而言，固然已經偵結多件，尤
        以當事者之被告以言，仍不失為對司法之一大諷刺（按：從案發起之八十六
        年九月十一日，其後經過併案、退併，來回之間，最後起訴本案，時隔長久
        ，即使正義已非正義也。），值此司法改革之際，對於移送併案之情形，有
        司或應有所深思，亦應為檢討矣。
    (二)、證人乙○○於警訊中陳稱略以：「（何時地向戊○○買，數量、價錢？）八
        十六年九月十日十七時許，在永和市○○路、民有街口向戊○○購買安非他
        命，數量我不詳，只知一小包，價錢為新臺幣『下同』三千元；另在九月一
        日二十一時許，在中和賓館五○一室內向她購買，數量不詳，只知一小包，
        價錢五千元，當時沒錢我就欠他」等語（見八十六年九月十一日十六時警訊
        筆錄）；另周女於偵查中供述：「（安非他命來源？）向戊○○調的，每小
        包三千元，在八十六年九月一日、十日。（錢交何人？）戊○○」等語（見
        八十六年九月日偵查筆錄）等語，是就上述證人周女所為之證述觀之，其價
        錢不一、數量不知、被告獲利若何？是被告圖利何在均無從得證，自難推虛
        以被告為販售之事實。尤以周女另供稱並未向戊○○買過安非他命等語（見
        甲○八十九年六月十五日訊問筆錄），則證人所陳安非他命係向戊○○調的
        ，其究係被告幫助周女施用或二者間相互供應，均具合理性之懷疑存在。
    (三)、再者，證人丙○○與戊○○間，其間諸多瑕隙，丙○○所為不利於被告之證
        詞，委實有其證述瑕疵，林某雖證稱以被告戊○○自八十六年九月間起至八
        十七年二月間止，有向戊○○購買安非他命五次（見八十七年二月十三日警
        訊筆錄），稽之以證人於甲○證稱：「因戊○○咬我，我很生氣，故才咬她
        ，實際上沒有賣我」等語（見甲○八十九年八月四日訊問筆錄），此觀之警
        訊中，證人丙○○乃係因被告於警訊中先指述係向丙○○購買，而後方反控
        被告戊○○販賣安非他命（見戊○○於八十七年二月十三日八時十分起迄十
        時止警訊筆錄、丙○○於同日十五時十分警訊筆錄，按先訊問戊○○後訊問
        丙○○，而丙○○販賣安非他命部分，經公訴人移送臺灣臺北地方法院併案
        ＜丁○八十七年度偵字第三八六九號＞審理）；而證人丙○○於偵查中，自
        承自八十六年五月間為被告戊○○調過貨（見八十七年十月六日偵查中丙○○供述筆錄），故就買賣毒品安非他命之秘密性而言，丙○○既然已經知悉
        購買之門路來源，而得為被告戊○○調貨（此為公訴人於起訴書中採為被告
        有犯罪嫌疑之一之證言），則其反而又向被告購買，所供核與常情有悖，所
        證諉無足採。因基於刑事處遇等價原則，證詞即屬嚴重瑕疵。證人丙○○雖
        於偵查時陳述其曾為被告戊○○調貨，是被告若係販售予丙○○，何又須由
        丙○○為之調貨，因是此一論理，實係以果為因之結論，要無疑義。
    (四)、另公訴人指為被告有販賣之證物十五個分裝袋部分：被告供稱該分裝袋係於
        所承租之自小客車內查到等語（見八十六年九月十一日二十時警訊筆錄），
        核與證人游鈞浩證稱：與被告在中和賓館同一房間為警查獲，在其等身上並
        未查到任何物品，只在 FF-5638號車上手提袋查到分裝袋而已，該車係顏嘉
        成租的，嗣再向顏某租的等語（見甲○八十九年六月一日訊問筆錄），與游
        某於警訊中之供述等，均不生衝突，惟查與其於偵查中所供該分裝袋係戊○○者相異（見八十六年九月十二日偵查筆錄）；另被告於八十七年二月十三
        日為警查獲之安非他命二小包，亦無證據證明持有該二小包即屬備供販賣。
        蓋施用者就該些微者隨身攜帶，亦與常情難謂有何相悖之處。
    (五)、是據上證人於警、偵訊之供述，證人究係何時，向被告購買毒品，其次數又
        若何？何人為何人調貨？被告是否有如證人所言之販售毒品予已非全無疑義
        ，證人所陳之該等買買重要事項之供述，顯見瑕疵，換言之，該等證人之指
        述被告販賣者，即屬具備顯而易見之瑕疵存在，自不得採為被告不利之認定
        。至扣案之安非他命充其所及或許僅能證明被告有施用之犯行而已，且就一
        般生活經驗視之，僅有此等扣案之物品，自與販售行為人通常須必備多量之
        販賣盛裝袋或精密之度量工具者，所可比擬，是證人所陳向被告購買毒品犯
        行，已為被告於警、偵、審中加以否認，尚難據此逕自憑為被告有非法販賣
        安非他命之犯行，故就刑事訴訟程序證據法則而言，就此販賣毒品之重罪，
        其採證程序自更須嚴格，非可因證人有瑕疵之證言，即入人於此重罪，否則
        ，人人均因證人之證言，而陷囹圄，自與刑事訴訟所具有之保障機能有所相
        悖。被告雖有於警訊中（見八十六年九月十一日二十時警訊筆錄）為乙○○
        調貨及自乙○○處收受調貨費用之自白，然本乎上述，其自白難認與事實相
        符。因之，綜觀上述證人等於警訊、偵查中所作供述，何有此等瑕疵而具有
        合理性懷疑之證詞，因認難為被告不利之認定。換言之，非可採為被告定罪
        依據之證據資料。
    (六)、參以本案並未有查扣得任何足為認定販賣所需之諸如多量之毒品或夾鏈袋（
        本案中有十五個夾鏈袋）、精密磅秤等必備之物品，已如前述。雖被告所辯
        難認為可採，然亦非可因證人有瑕疵之證言或被告本身未盡完備之自述、自
        白，即入人於此重罪，否則，人人均因證人或被告本身有瑕疵之證言或自白
        ，而陷囹圄，已如上述，而刑事思潮法律原則之本旨，首重無罪推定原則，
        此為人權之保障，亦為普世所採刑事價值觀，因之，無罪推定之原則，即係
        本於積極性之不利於被告之證據方得為有罪認定，其旨乃為貫徹刑事訴訟程
        序所具有之保障機能（前述最高法院五十六年度臺上字第八０七號判例之意
        旨即係彰顯發抒此等刑事無罪推定之原則，應無疑義，
四、綜上所述，被告前揭所辯各節，尚非全無可資參採之處，公訴人認被告涉犯前揭
    犯行，其所據事證，尚不足以為被告等有罪之認定，雖證人證述被告有公訴人所
    起訴之犯行，惟審酌本案所有之證據，其尚未達於通常一般之人，均不致於有所
    懷疑，而得確實證明起訴犯罪事實能為有罪認定之程度，因依嚴格證據法則，尚
    不得遽以證人之有瑕疵指述，遽入人於罪。此外，復查無確切可信之證據足資證
    明被告確有公訴人所指之犯行，自難以擬制、推測之法，遽入人罪，因不能證明
    被告戊○○有公訴人所指之犯行，自應為無罪判決之諭知。另被告行為後，麻醉
    藥品管理條例第十三條之一第二項第一款就販賣麻醉藥品安非他命之犯行，已改
    於「毒品危害防制條例」第四條第二項為之規範，然本案既為無罪之判決，已不
    生刑法第二條比較適用法律效力與否之問題，附此敘明。
據上論斷，應依刑事訴訟法第三百零一條第一項，判決如主文。
本案經檢察官蔡顯鑫到庭執行職務
中      華      民      國      八十九      年    十      月    二十三  日
                                  臺灣板橋地方法院刑事第六庭
                                          法  官  黎錦福
右正本證明與原本無異。
如不服本判決，應於判決送達後十日內向甲○提出上訴狀。
                                          書記官  戴尚榮
中      華      民      國      八十九      年    十      月      卅    日


司法院資訊處製作；財團法人民間司法改革基金會備份。
